【裁判字號】    99,訴,565
【裁判日期】    991006
【裁判案由】    給付報酬等
【裁判全文】
臺灣臺中地方法院民事判決               99年度訴字第565號
原      告  廣邑整合行銷有限公司
法定代理人  甲○○
訴訟代理人  簡文玉律師
被      告  乙○○
兼  訴  訟
代  理  人  丙○○
上列當事人間請求給付報酬等事件，本院於民國99年9月17日言
詞辯論終結，判決如下：
    主  文
被告乙○○應給付原告新臺幣貳拾萬陸仟伍佰柒拾元，及自
民國九十八年六月一日起至清償日止，按年息百分之五計算之利
息。
原告其餘之訴駁回。
訴訟費用新臺幣伍仟玖佰伍拾元，由被告乙○○負擔新臺幣貳仟
伍佰陸拾元；餘由原告負擔。
本判決原告勝訴部分得假執行；但被告乙○○如以新臺幣貳拾
萬陸仟伍佰柒拾元為原告預供擔保後，得免為假執行。
原告其餘假執行之聲請駁回。
    事實及理由
壹、程序方面：
    按訴狀送達後，原告不得將原訴變更或追加他訴。但有下列
    各款情形之一者，不在此限：三、擴張或減縮應受判決事項
    之聲明者，民事訴訟法第255條第1項第3款定有明文。原告
    就訴之聲明第1項原請求：被告應共同給付原告新臺幣（下
    同）246,573元，及自民國98年5月13日起至清償日止，按年
    息百分之5計算之利息。嗣於本院審理中變更為：被告乙○
    ○應給付原告246,573元，及自98年6月1日起至清償日止，
    按年息百分之5計算之利息。合於前開規定，應予准許。
貳、實體方面：
一、原告起訴主張：
  (一)被告乙○○為被告丙○○之父，被告乙○○、丙○○（下合
    稱被告2人）於97年9月9日原係在臺中市○○路開設仙芋奇
    圓甜品飲料店，被告乙○○為整合行銷，於98年2月26日口
    頭委任原告處理「新品牌重新建置」、「品牌活動」、「網
    路行銷計畫」、「加盟店拓展發展計畫」及「不定期促銷方
    案規劃與建議」等事務，詎原告已依約分別於98年3月中旬
    及98年4月底完成新品牌重新建置及品牌活動等事務，然被
    告乙○○僅於98年4月給付新品牌重新建置費用，至於品牌
    活動部分，原告於98年5月12日催告被告乙○○給付費用及
    報酬246,573元，然被告乙○○迄未付款。爰依委任契約請
    求被告乙○○給付。另被告2人於98年8月3日在臺中市○○
    路開設漢口店，該店至98年12月31日歇業前，繼續使用屬於
    原告享有著作財產權之圖形及攝影著作，被告2人並將屬原
    告享有著作財產權之圖形及攝影著作，提供予加盟店「豐原
    中正店」（於98年7月初開幕）使用。惟漢口店及豐原中正
    店並非屬原委任契約範圍內，縱被告乙○○就公益店使用之
    圖形著作已給付費用（攝影著作部分迄未付款），惟既未包
    含漢口店及豐原中正店使用系爭圖形及攝影著作之費用，被
    告2人上開行為自屬故意不法侵害原告之著作財產權，自應
    連帶對原告負損害賠償責任。另因原告不易證明實際損害額
    ，乃請求法院依侵害情節酌定賠償額30萬元。爰依侵權行為
    規定及著作權法第88條第1項、第2項第2款及第3項請求被告
    連帶給付等語。並聲明：1.被告乙○○應給付原告246,573
    元，及自98年6月1日起至清償日止，按年息百分之5計算之
    利息。2.被告應連帶給付原告300,000元，及自起訴狀繕本
    送達翌日起至清償日止，按年息百分之5計算之利息。3.願
    供擔保，請准宣告假執行。
  (二)對被告答辯之陳述：
  1.被告乙○○於98年2月間委任原告時，原告曾先提出「仙芋
    奇圓寶島經典甜品行銷方案規劃企畫書」（下稱系爭企畫書
    ）予被告乙○○，系爭企畫書中，原告已依行銷服務項目提
    出初期預算規劃，如第一波「整體品牌CIS建置」為15萬元
    、第二波「品牌活動與EVENT」為16至20萬元、第三波「網
    站建置與網路行銷」8至10萬元、第四波「加盟拓展計畫」
    10萬元、第五波則為「不定期促銷方案規劃」。而第一波「
    新品牌重新建置-規劃整體CIS」之涵蓋範圍，僅係設計並規
    劃整體企業識別系統之企劃，並不包括該企劃之執行及該企
    劃手冊內圖片、圖形及攝影之著作，因此原告在系爭企業書
    中，於第一波新品牌重新建置後，又規劃前開第二至五波的
    活動。
  2.被告所辯稱之原告第二階段品牌活動未完成部分，僅被告稱
    ：「博茭的茭不是當時說的」該部分與品牌活動有關，其餘
    項目皆屬於98年4月16日開幕後之98年5月10日左右，被告乙
    ○○欲增設其他項目而另行提出要求，惟原告就此尚未及與
    被告乙○○溝通定稿，被告乙○○即因原告於98年5月12日
    送達之「四月份請款單對帳單」（下稱系爭對帳單）而避不
    見面，且未支付系爭對帳單之款項，致原告無法履行被告乙
    ○○於98年5月10日增加之要求。至於被告辯稱：「博茭的
    茭不是當時說的」之說法實係認知不同所導致，而茭大小並
    非開幕活動議題，且因一般人很少買較大的茭，故當時臺中
    市佛具店都不賣該較大的茭，而於98年4月16日開幕當時的
    茭雖非最大，惟並不影響整體開幕活動進行，然因被告一直
    抱怨茭的大小問題，所以原告找遍臺中市佛具店，並於98年
    4月18日找到超大竹製茭，但被告仍不滿意。
  3.記者會企劃與執行包含前期新聞稿的撰寫、當日新聞稿的內
    容、新聞議題的操作、新聞畫面的提供（當天要讓記者訪問
    什麼畫面）、記者名單的擬定及邀約、場地與動線規劃、記
    者會當日招待、新聞曝光收集等，並非僅記者到訪即可。而
    被告僅提出4張記者名片影本，實難證明該等記者到訪係因
    被告所邀請。退步言之，縱被告確曾邀約該等記者出席開幕
    記者會，然此對原告已依約完成第二波品牌活動之事實並無
    影響。
  4.本件委任契約係存在於原告與被告乙○○間，縱認被告乙○
    ○為出資人得利用該委託之著作，其利用權限僅及於訂立委
    任契約之被告乙○○，不及於被告丙○○及他人，因此被告
    丙○○及被告乙○○之友，未經原告授權即利用原告之著作
    開設漢口店及豐原中正加盟店，係侵害原告權利。另著作權
    法第12條第3項規定之出資人利用權為法定授權，與同法第
    37條規定之合意授權不同，出資人不得基於著作權人之地位
    將其利用權再轉讓或授權他人，是縱被告丙○○及被告乙○
    ○之友認為其利用原告著作之權利係來自被告乙○○之授權
    ，被告2人之行為仍已侵害原告之著作財產權。
二、被告則以：
  (一)被告乙○○與原告口頭約定委任契約，原告並無事先報價，
    雙方亦無約定報酬金額。又原告雖於98年3月中旬完成新品
    牌重新建置，然被告更換招牌、餐具、制服，及裝修，花費
    甚鉅，亦已給付新品牌重新建置企業識別系統CIS手冊內VI
    系統與應用系統費用100,000元及平面企業公仔設計費18,
    000元，總計為123,900元（含稅）。
  (二)原告於店名為「YES總凍圓」（下稱總凍圓）公益店98年4月
    16日開幕的前3天都沒有出現，而於開幕的前一天即98年4月
    15日晚上8點才出現，並向被告稱：「你（被告）的生意我
    不做，你可以找別人做」。總凍圓公益店隔天已要開幕，此
    攸關企業興盛，原告卻坐視不理，此由原告法定代理人所傳
    予被告之簡訊內容記載：「我不是很喜歡做你的案子…。」
    可為佐證。原告係為2人公司，因貪圖利益同時接3個案件，
    被告所開之總凍圓公益店為最後一個開幕，原告當然顯得很
    累又不耐煩。原告不但態度惡劣、品牌活動過程粗糙，且原
    告就店的右側要做顧客活動牆、店的左側要做公司形象牆、
    公仔娃娃立體圖、街道羅馬旗廣告等事務尚未完成。另原告
    於開幕時所提供的茭並不是當初所約定該較大的茭。又開幕
    活動當天係由被告乙○○透過關係邀請年代及民視等4位記
    者到場。再者，原告就相關製作物設計費於之前設計CIS識
    別系統時已經收過費用，於此係重複請求。
  (三)被告乙○○委任原告時，總凍圓是開設在公益路上，然被告
    乙○○與訴外人董永華於98年8月1日起合意解除總凍圓公益
    店之房屋租約，另由被告丙○○於98年8月1日起承租總凍圓
    漢口店之房屋，然漢口店之實際出資人為被告乙○○。亦即
    漢口店係由公益店搬遷過去的。則設於漢口路上之總凍圓飲
    料店雖以被告丙○○為負責人，然被告乙○○才是實際之決
    策者。至於豐原中正店係由被告乙○○之友人加盟總凍圓飲
    料店所開設，而漢口店及豐原中正店早已於98年12月時即停
    止營業。
  (四)被告乙○○委任原告為整體品牌CIS建置之目的就是要做加
    盟使用，以原告所提出之系爭企劃書首頁所示：「對於加盟
    店拓展來說」等語，即可知被告是一個加盟店總部。被告乙
    ○○就整體品牌CIS建置已付費給原告。則被告就相關VI系
    列設計既已付費，依著作權法第12條第3項規定，應可合理
    利用。故原告不得以漢口店及豐原中正店非上開委任範圍內
    而主張被告侵害原告之系爭圖形及攝影著作等語資為抗辯，
    並聲明：1.原告之訴駁回。2.如受不利判決，願供擔保請准
    宣告免為假執行。
三、兩造依民事訴訟法第270條之1第1項第3款規定，整理並協議
    簡化爭點如下：
  (一)兩造不爭執之事實：
  1.被告乙○○與丙○○為父子，被告2人於97年9月9日開設仙
    芋奇圓甜品飲料店（負責人登記為被告乙○○，地址在臺中
    市○○路246之1號，98年8月6日歇業，下稱公益店），被告
    2人於98年2月26日為整合行銷，由被告乙○○與原告口頭約
    定，委任原告處理「新品牌重新建置」、「品牌活動」、「
    網路行銷計畫」、「加盟店拓展發展計畫」及「不定期促銷
    方案規劃與建議」等事務。
  2.原告已於98年3月中旬執行「新品牌重新建置」事務，包含
    交付「總凍圓yes好運動起來」之企業識別系統CIS手冊（即
    原證11，下稱總凍圓CIS手冊）及相關光碟檔1份予被告2人
    使用，並交付日期為98年5月4日之請款單（即原證六），被
    告乙○○則已給付「新品牌重新建置」之費用及報酬123,
    900元完畢。
  3.原告另已於98年4月底執行「品牌活動」事務，並於98年5月
    31日交付系爭請款單（即原證五），被告乙○○就「品牌活
    動」之費用及報酬，全部尚未給付。
  4.被告2人於98年8月3日開設總凍圓飲料店（負責人登記為被
    告丙○○，地址在臺中市○○路○段172號1樓，98年12月31
    日歇業，下稱漢口店）。漢口店並使用總凍圓CIS手冊內之
    圖形及攝影著作。
  5.被告2人於98年7月間將總凍圓CIS手冊內之圖形及攝影著作
    提供予總凍圓店之豐原中正加盟店（下稱豐原加盟店）使用
    。
  6.原告已支出系爭請款單中之蘋果日報廣告費21,840元及爽報
    全版廣告費11,550元。
  (二)本件之爭點：
  1.原告請求被告乙○○給付「品牌活動」事務之費用及報酬
    246,573元及自98年6月1日起計算之利息，是否有理由？
  2.被告2人於漢口店使用總凍圓CIS手冊內之圖形及攝影著作，
    並將前開圖形及攝影著作提供予豐原加盟店使用，是否構成
    共同侵權行為或違反著作權法？如是，原告得請求被告2人
    連帶賠償之金額為何？
四、得心證之理由：
  (一)原告請求被告乙○○給付「品牌活動」事務之費用及報酬，
    是否有理由？
  1.按稱委任者，謂當事人約定，一方委託他方處理事務，他方
    允為處理之契約；受任人因處理委任事務，支出之必要費用
    ，委任人應償還之，並付自支出時起之利息；報酬縱未約定
    ，如依習慣或依委任事務之性質，應給與報酬者，受任人得
    請求報酬，民法第528條、546條第1項、第547條分別定有明
    文。次按物之出賣人對於買受人，應擔保其物依第373條之
    規定危險移轉於買受人時無滅失或減少其價值之瑕疵，亦無
    滅失或減少其通常效用或契約預定效用之瑕疵。但減少之程
    度，無關重要者，不得視為瑕疵。出賣人並應擔保其物於危
    險移轉時，具有其所保證之品質；買賣因物有瑕疵，而出賣
    人依前5條之規定，應負擔保之責者，買受人得解除其契約
    或請求減少其價金。但依情形，解除契約顯失公平者，買受
    人僅得請求減少價金；買賣節規定，於買賣契約以外之有償
    契約準用之。但為其契約性質所不許者，不在此限，為民法
    第354條、359條、347條所明定。
  2.原告主張：其受被告乙○○委任當時，已依行銷服務項目提
    出初期預算規劃，如品牌活動之費用為16萬至20萬元等語，
    並提出系爭企畫書為證（見本院卷一第192頁）。而觀之系
    爭企畫書，其上係記載：「初期預算規劃（以實際執行計畫
    為主）」、「品牌活動與Event16～20萬（另提專案計畫）
    」等語。原告亦自承其無法說明前開初期預算規劃費用所包
    含之事務範圍為何，因為此係預算之估價，仍要以實際執行
    之計畫為主等語（見本院卷二第74頁背面、第75頁）。可知
    ，原告受被告乙○○委任，並非無償為被告乙○○處理品牌
    活動事務，故原告得請求被告乙○○償還處理委任事務支出
    之必要費用及給付報酬。然原告當時所提之系爭企畫書所載
    預算規劃費用金額應僅係供被告乙○○參考，並非以此為報
    價，原告亦未提出其確有與被告乙○○就品牌活動事務之委
    任報酬達成合意之證明，是被告乙○○辯稱雙方當時並未就
    報酬金額達成合意，應堪憑信。
  3.原告再主張：被告乙○○應給付品牌活動事務費用及報酬
    246,573元，上開費用包含蘋果日報廣告費21,840元、爽報
    全版廣告費11,550元、開幕及活動相關製作物費用108,711
    元、開幕氣球布置費2,000元、五月份貨款4,100元，及開幕
    活動製作物設計費、記者會公關企畫與執行費、廣告媒體執
    行服務費共102,472元（含稅）【按上開金額合計為250,673
    元，系爭對帳單之總金額則記載246,573元，原告亦請求246
    ,573元】等語，並提出對帳單影本、請款單影本、統一發票
    影本、免用統一發票收據影本、製作物簽收單影本等（見本
    院卷一第30至33頁、第193至219頁、第284至285頁、卷二第
    61至63頁）為證。被告乙○○除就開幕活動製作物設計費、
    記者會公關企畫與執行費、廣告媒體執行服務費共102,472
    元部分有爭執外，就原告請求其餘之費用及報酬部分均不爭
    執（見本院卷二第74頁背面）。查：
  (1)原告請求開幕活動製作物設計費部分，依請款單所載可知該
    項目之內容為：「試賣活動及開幕活動及天天都便宜之所有
    製作物之設計與完稿」（見本院卷一第286頁）。而查：
  被告乙○○辯稱：原告就店的右側要做顧客活動牆、店的左
    側要做公司形象牆、公仔娃娃立體圖、街道羅馬旗廣告等事
    務尚未完成等語。原告則否認就品牌活動部分，兩造有約定
    原告要製作上開物品等語。而被告乙○○就其前開主張並未
    提出任何證據以實其說，尚難採信。
  被告乙○○再辯稱：原告就製作物設計費於之前建置CIS識
    別系統事務時已經收過費用，本次為重複請求等語。查，原
    告於執行「新品牌重新建置」事務時所交付被告乙○○之總
    凍圓CIS手冊內，固然包含相關製作物建議與設計，然此係
    針對公司名片、企業信封、企業布條、制服、員工識別牌、
    會員卡、外帶碗、外帶杯、店卡、外帶單、桌上貼、價格表
    、招牌、燈箱、形象牆、櫃臺及店內之設計、開店用邀請卡
    、公關兌換券等製作物之設計，而其中雖亦包含部分開幕前
    試賣期活動製作物、開幕活動DM、開幕應用之製作物設計等
    ，然原告於品牌活動事務交付被告乙○○之製作物設計部分
    主要係針對開幕活動設計更多之活動DM、店面橫布條、櫃臺
    前橫軸、人形立牌、活動券、活動看板、宣傳車之廣告、活
    動號碼牌、開幕布條製作物等，另又設計徵人廣告、無線上
    網告示牌、店內樓梯下之牆面設計等製作物，有製作物簽收
    單影本在卷可憑（見本院卷一第193至213頁）。則總凍圓
    CIS手冊內固然亦有開幕活動之DM設計，然原告就品牌活動
    事務交付被告乙○○之製作物設計，多數均與總凍圓CIS手
    冊內之開幕活動DM等設計不同，且原告就品牌活動之相關製
    作物設計，尚包含執行，即須使設計之製作物圖面完成實體
    之製作以供開幕活動使用，是被告乙○○辯稱原告就此部分
    係屬與新品牌重新建置事務重複請款等語，並無理由。
  被告乙○○復辯稱：原告於公益店98年4月16日開幕當天，
    並未依約交付較大的茭供被告使用等情，有兩造相互傳送簡
    訊內容之翻拍照片在卷可憑（見本院卷一第152至161頁），
    復為原告所不爭執，堪信為真。而原告雖主張：於98年4月
    16日開幕當時的茭雖非最大，惟並不影響整體開幕活動進行
    ，且原告已於98年4月18日找到超大竹製茭交給被告等語。
    然觀之原告提供給新聞媒體之新聞稿，其中一份標題為：「
    五行開運凍芋圓、博茭最多者有機會帶回電腦」等語、內容
    則為：「業者……還推出『好運88博茭樂』的活動，活動期
    間只要消費滿88元就有一次博茭的機會，連續擲聖茭最多的
    人，還可以免費帶走華碩EeePc……」等語；另一份標題為
    ：「好運88博茭樂、EeePc免費帶回家」等語、內容則為：
    「……YES！總凍圓在4月16日至4月25日，上午10點半到晚
    上9點連續推出『好運88博茭樂』的活動，活動期間只要消
    費滿88元就有一次博茭的機會，到4月25日活動截止前，如
    果你是連續聖茭最多的人，還可以免費帶走華碩EeePc HA
    900XP……。當場連續聖茭5個或7個的還有精美禮物……。
    」等語；另一份內容亦提及：「……滿88元還能擲杯，連續
    擲最多聖杯者，就能帶走小筆電。……」等語（見本院卷二
    第33至35頁）。且前開新聞稿內容亦為多數新聞媒體所引用
    ，有原告所提出之相關新聞網路列印資料影本在卷可參（見
    本院卷二第56至60頁）。另參諸開幕當天之現場照片，現場
    所張貼之廣告海報、立牌等，其上之活動標語均為：「好運
    88博茭樂」等語，又現場亦有人博茭供記者採訪、錄影，有
    照片附卷可稽（見本院卷一第25至27頁）。再佐之原告為被
    告乙○○設計之開幕活動製作物，其上之標語亦多為；「好
    運88博茭樂、EeePc帶回家」等語，內容則略為：「凡消費
    滿88元，即可獲得一次博茭機會。活動期間，連續博茭最多
    之紀錄保持者，即可免費將價值12,000元ASUS EeePc（900
    HA XP）帶回家。」等語，有該等製作物簽收單影本在卷可
    憑（見本院卷一第193至213頁）。足見，博茭是公益店開幕
    活動的焦點之一。則原告於98年4月16日開幕當天若已提供
    被告乙○○較大的茭以供現場記者採訪、攝影、錄影，活動
    效果當較使用一般普通的茭為佳，故原告縱已於98年4月18
    日補提供較大的茭給被告乙○○，然此已錯過可於開幕當天
    供記者採訪、攝影、錄影之時機。是原告未於98年4月16日
    開幕當天提供兩造約定大小之茭，而僅提供一般普通的茭予
    被告乙○○，給付即屬有瑕疵，縱事後補正，亦已無法達到
    與開幕當天即提供相同之效果。則依民法第347條準用買賣
    物之瑕疵擔保減少價金規定，應認原告未於開幕當天提供兩
    造約定大小之茭予被告乙○○，被告乙○○得請求減少開幕
    活動製作物設計費報酬5,000元。
  (2)原告主張：就記者會公關企畫與執行部分，原告所執行之內
    容包含前期新聞稿之撰寫、當日新聞稿內容之撰寫、新聞議
    題之操作、新聞畫面之提供（即當天安排要讓記者訪問何畫
    面）、記者名單的擬定及邀約、場地與動線規劃、記者會當
    日招待、新聞曝光收集等語，並提出新聞稿影本、記者聯絡
    表、邀約記者之簡訊翻拍照片、名片影本、新聞網路列印資
    料影本等為證（見本院卷二第33至60頁），堪信為真。被告
    乙○○雖辯稱：其於開幕當天，亦有透過關係邀請年代電視
    臺、民視電視臺的記者共4位到場等語，並提出名片影本4張
    為證。然原告所執行之記者會公關企畫與執行項目並不僅係
    邀請記者到場，已如前述，且當天到場採訪之記者，亦不僅
    有年代電視臺、民視電視臺之記者，又報導公益店開幕新聞
    者，亦不只前開2家電視台等情，有現場照片、新聞網路列
    印資料影本（見本院卷一第25至28頁、卷二第54至60頁），
    在卷可佐。則縱被告乙○○亦有自行邀請記者到場出席開幕
    記者會，並不影響原告已完成記者會公關企畫與執行此項目
    。然原告就記者會公關企畫與執行部分，既包含新聞議題之
    操作，而博茭是公益店開幕活動的焦點之一，原告未於開幕
    當天提供兩造約定大小之茭予被告乙○○，嗣雖已於98年4
    月18日補提供較大的茭給被告乙○○，然此已錯過可於開幕
    當天供記者採訪、攝影、錄影之時機，已如前述，則原告就
    新聞議題操作此部分之給付，亦屬有瑕疵。是依民法第347
    條準用買賣物之瑕疵擔保減少價金規定，應認被告乙○○就
    原告前開瑕疵給付部分，得請求減少記者會公關企畫與執行
    之報酬5,000元。
  (3)原告請求廣告媒體執行服務費部分，原告執行之內容為爽報
    、蘋果日報廣告之刊登及請宣傳車。而被告乙○○就原告有
    在爽報、蘋果日報上刊登廣告及有請宣傳車等情均不爭執（
    見本院卷一第177頁、卷二第75頁）。則原告既有執行前開
    在報上刊登廣告及請宣傳車之事務，是原告請求廣告媒體執
    行服務費，為有理由。
  (4)再者，原告與被告乙○○當時固未就委任報酬金額達成合意
    ，然觀之系爭對帳單，原告所請求之開幕活動製作物設計費
    、記者會公關企畫與執行費、廣告媒體執行服務費，含稅後
    之金額分別為29,400元【計算式：28,000元×（1＋5%）＝
    29,400元】、68,250元【計算式：65,000元×（1＋5%）＝
    68,250元】、4,822元【計算式：4,593元×（1＋5%）＝4,
    822元，元以下捨棄】，共計102,472元（見本院卷一第30、
    286頁）。其中除開幕活動製作物設計費報酬及記者會公關
    企畫與執行費報酬應各予減少5,000元外，原告請求之其餘
    費用及報酬，被告乙○○並未指出有何不合理之處。從而原
    告此部分之請求，除開幕活動製作物設計費及記者會公關企
    畫與執行費之報酬應減少共10,000元（計算式：5,000元＋
    5,000元＝10,000元）外，其餘之請求為有理由。
  (5)綜上，被告乙○○就品牌活動之費用及報酬，全部尚未給付
    等情，為兩造所不爭執。兩造並同意以98年5月31日為被告
    乙○○收到系爭對帳單之時間。從而，原告請求被告乙○○
    償還品牌活動事務費用及給付報酬236,573元（計算式：246
    ,573元－10,000元＝236,573元），及自98年6月1日起至清
    償日止，按年息百分之5計算之利息，為有理由。
  (二)被告2人是否有共同侵權行為或違反著作權法？
  1.按出資聘請他人完成之著作，除前條情形外，以該受聘人為
    著作人。但契約約定以出資人為著作人者，從其約定。依前
    項規定，以受聘人為著作人者，其著作財產權依契約約定歸
    受聘人或出資人享有。未約定著作財產權之歸屬者，其著作
    財產權歸受聘人享有。依前項規定著作財產權歸受聘人享有
    者，出資人得利用該著作，著作權法第12條定有明文。而前
    開所稱「利用」之範圍，法無明文，解釋上應依據出資人出
    資之目的及其他情形綜合判斷，以決定出資人得利用該著作
    之範圍。
  2.被告乙○○於98年2月間委任原告處理新品牌重新建置事務
    ，原告已於98年3月中旬處理完畢，包含交付總凍圓CIS手冊
    及相關光碟檔1份予被告2人使用，被告乙○○亦已給付新品
    牌重新建置之費用及報酬123,900元完畢等情，為兩造所不
    爭執（見兩造不爭執之事實2.所載）。又原告與被告乙○○
    並未約定總凍圓CIS手冊內圖形及攝影著作之著作財產權歸
    屬等情，亦為兩造所不爭執。則揆諸前開規定，總凍圓CIS
    手冊之著作財產權歸受聘之原告享有，而出資之被告乙○○
    得利用該著作。而觀之系爭企畫書，其上記載：「對於加盟
    店的拓展來說，除了具有一定的產品特色和基本的標準作業
    流程（SOP）外，品牌的特色與對消費者的魅力正是發展加
    盟店，相當重要的一環。……品牌錯置的情形……對加盟發
    展而言，可能將錯失市場良機，發展不易。」；「新品牌重
    新建置--規劃整體CIS」之內容包含：「品牌命名建議、產
    品定位、商品結構調整、VI手冊製作、LOGO規劃、VI色彩計
    畫、店頭視覺建議、標準店之視覺模組建置、VI相關製作物
    建議與設計、品牌介紹DM、商品特色DM」（見本院卷一第
    183、185頁）。再參之總凍圓CIS手冊介紹：「CIS手冊上所
    明列的各項規定、標準與製作方法，國內外各分支機構、經
    銷商、代理商即可遵循規定，逐步推展執行，完全按照手冊
    上的方法，可收設計統合功效，並且維持企業傳播媒體一定
    的水準，避免每次設計製作上的困擾，更能方便於內部管理
    ，節省成本」等語（見本院卷一第236頁）。足見，原告於
    接受被告乙○○委任時，已知悉被告乙○○係要發展加盟店
    始委任原告規劃整體CIS企業識別系統，而原告為被告乙○
    ○規劃整體CIS，即係以CIS手冊明列各項規定、標準與製作
    方法，使被告乙○○往後所拓展之各分支機構、經銷商、代
    理商均可遵循，該CIS企業識別系統之具體內容當包含總凍
    圓CIS手冊內所有之圖形及攝影著作。而總凍圓公益店原先
    雖經被告乙○○登記為仙芋奇圓甜品飲料店，然於被告乙○
    ○委任原告處理「新品牌重新建置」、「品牌活動」，並決
    定以總凍圓為店名後，嗣公益店於98年4月16日重新開幕，
    即係以總凍圓為店名，可知被告乙○○即係要發展以總凍圓
    為店名之加盟店。另總凍圓飲料店之負責人雖登記為被告丙
    ○○，然該店係被告乙○○、丙○○2人於98年8月3日所開
    設等情，亦為兩造所不爭執（見兩造不爭執之事實4.所載）
    。則被告乙○○將總凍圓CIS手冊內之圖形及攝影著作提供
    給總凍圓之加盟店使用，僅係使加盟總凍圓之加盟店使用
    CIS 企業識別系統之規劃，使其加盟店能維持與總店相同之
    風格與水準，方便其內部之管理，並節省成本，應屬於被告
    乙○○出資委任原告設計CIS企業識別系統之目的及範圍。
  3.原告雖主張加盟店部分是屬於第四波加盟拓展計畫部分，然
    觀之系爭企畫書有關「加盟店拓展發展計畫」之內容為：「
    加盟拓展計畫、加盟招商手冊規劃、加盟商之相關文件、參
    與加盟展、加盟主之商圈評估、加盟主貸款建議方案」（見
    本院卷一第188頁）。可知，加盟店拓展發展計畫是有關加
    盟店之招商、展店規劃，並非再就加盟店另外設計各項圖形
    及攝影著作，是原告此部分之主張，實屬無據。
  4.據上，被告乙○○既得利用總凍圓CIS手冊內之圖形及攝影
    著作，則其將系爭圖形及攝影著作使用在其與被告丙○○所
    共同開設之總凍圓漢口店內，即屬其出資之目的及範圍內之
    利用。另被告乙○○於98年7月間將系爭圖形及攝影著作提
    供予總凍圓豐原加盟店使用，揆諸前開說明，亦應屬其出資
    目的及範圍之利用。是被告乙○○並無故意不法侵害原告之
    著作財產權。而漢口店利用系爭圖形及攝影著作，既係有利
    用權之被告乙○○所為，即難認共同開店之被告丙○○有侵
    害原告著作財產權之行為。另豐原加盟店既業經有利用權之
    被告乙○○提供系爭圖形及攝影著作，則無利用權之被告丙
    ○○雖亦同意豐原加盟店使用供系爭圖形及攝影著作，亦難
    認被告丙○○之行為有造成原告著作財產權之損害。從而，
    原告請求被告乙○○、丙○○負損害賠償責任，均無理由。
五、綜上所述，原告依委任契約法律關係，請求被告乙○○給付
    236,573元，及自98年6月1日起至清償日止，按年息百分之5
    計算之利息，為有理由，應予准許；超過上開應准許之金額
    部分，非屬正當，應予駁回。另原告依侵權行為規定及著作
    權法第88條第1項、第2項第2款及第3項規定，請求被告連帶
    給付300,000元，及自起訴狀繕本送達翌日起至清償日止，
    按年息百分之5計算之利息，為無理由，亦應予駁回。
六、本件事證已臻明確，兩造其餘攻擊、防禦方法及所提出之各
    項證據資料，核與判決結果不生影響，爰不逐一論述，附此
    敘明。
七、本件原告勝訴部分，為所命給付金額未逾50萬元之判決，爰
    依職權宣告假執行，原告就此部分所為供擔保假執行之聲請
    ，僅在促使本院發動職權，自無庸另為准駁之裁判；至原告
    敗訴部分，其假執行之聲請已因訴之駁回而失所依據，應予
    駁回。而被告乙○○陳明願供擔保請准宣告免為假執行，就
    原告勝訴部分，經核尚無不合，爰酌定相當擔保金額准許之
    。
八、本件訴訟費用額確定為5,950元，由被告乙○○負擔2,560元
    ，餘由原告負擔。
九、據上論結，原告之訴為一部有理由，一部無理由，依民事訴
    訟法第79條、第87條第1項、第389條第1項第5款、第392條
    第2項，判決如主文。
中    華    民    國    99    年    10    月    6     日
                  民事第三庭    審判長法  官  許秀芬
                                      法  官  林慧貞
                                      法  官  黃佳琪
正本係照原本作成。
如對本判決上訴，須於判決送達後20日內向本院提出上訴狀。如
委任律師提起上訴者，應一併繳納上訴審裁判費。
中    華    民    國    99    年    10    月    6     日
                                      書記官

司法院資訊處製作；財團法人民間司法改革基金會備份。
